【裁判字號】    95,重上,54
【裁判日期】    950704
【裁判案由】    返還不當得利
【裁判全文】
臺灣高等法院民事判決                  95年度重上字第54號
上  訴  人  甲○○
訴訟代理人  林明正律師
複代理  人  吳忠勇律師
被上訴  人  澄英塑膠企業有限公司
兼  法  定
代  理  人  乙○○
被上訴  人  丙○○
            戊○○
            丁○○○
共      同
訴訟代理人  毛英富律師
上列當事人間請求返還不當得利事件，上訴人對於中華民國94年
12月23日臺灣士林地方法院94年度重訴字第 289號第一審判決提
起上訴，並為訴之追加，經本院於95年 6月20日言詞辯論終結，
判決如下：
    主  文
上訴、追加之訴及其假執行之聲請均駁回。
第二審及追加之訴訴訟費用由上訴人負擔。
    事實及理由
一、按訴之變更或追加，非經他造同意，不得為之。但請求之基
    礎事實同一者，不在此限，民事訴訟法第446條第1項、第25
    5條第1項第2款定有明文。上訴人於原審依民法第179條之法
    律關係，請求被上訴人返還不當得利，於本院追加依民法第
     268條第三人負擔契約之法律關係請求，核其請求之基礎事
    實同一，應予准許，合先敘明。
二、上訴人起訴主張：兩造於民國（下同）88年間簽訂概括承受
    契約書（下稱系爭契約），由上訴人概括承受被上訴人澄英
    塑膠企業有限公司（下稱澄英公司）現有廠房設備、存貨、
    及所有債權債務，澄英公司股東即被上訴人乙○○、戊○○
    、丙○○、丁○○○亦應將所有出資額讓與上訴人概括承受
    ，上訴人並依約定給付被上訴人澄英公司共新台幣（下同）
    26,374,100元，詎上訴人投入上開資金後，始發現澄英公司
    另一位股東詹登盛未同意並簽署系爭契約，致系爭契約中關
    於被上訴人乙○○（董事）出資額概括由上訴人承受部分，
    因違反公司法第111條第3項「公司董事非得其他全體股東同
    意，不得以其出資之全部或一部，轉讓於他人」規定而無效
    ，依民法第 111條前段「法律行為之一部分無效者，全部皆
    為無效」規定，系爭契約全部無效，被上訴人澄英公司除返
    還部分款項外，尚有11,977,064元迄未返還，爰依民法第17
    9條不當得利法律關係，訴請被上訴人應連帶給付上訴人11,
    977,064元及自起訴狀繕本送達翌日起至清償日止按年息5％
    計算之利息。
三、被上訴人則以：上訴人於簽訂系爭契約後，共給付被上訴人
    澄英公司21,617,036元，被上訴人澄英公司已返還上訴人64
    0萬元，並於94年5月19日與上訴人協議（下稱系爭協議）分
    期給付 6,717,036元，被上訴人乙○○已於同年月23日依約
    簽發17張支票（16張面額40萬元、1張面額317,036元）予上
    訴人以為清償，雙方已無債權債務關係。又上訴人於給付被
    上訴人澄英公司上開款項時，明知無給付義務，應屬非債清
    償，依民法第180條第3款之規定，不得對被上訴人請求返還
    。況兩造間並無任何明示負連帶債務之義務，上訴人給付上
    開款項之對象為被上訴人澄英公司，縱有不當得利返還請求
    權，亦僅能對澄英公司行使，與澄英公司以外之其他被上訴
    人無涉，更不得主張連帶返還。另上訴人主張契約無效，雙
    方同意視同解除契約，因係可歸責上訴人之事由所致，上訴
    人所給付之價金均充為被上訴人之損害賠償，依法無庸返還
    等語，資為抗辯。
四、原審對於上訴人之請求，判決上訴人全部敗訴，上訴人聲明
    不服，於後開範圍提起上訴，求為判決：(一)原判決關於駁回
    上訴人後開第 2項部分廢棄。(二)上開廢棄部分，被上訴人等
    應連帶給付上訴人 850萬元，及自起訴狀繕本送達翌日至清
    償日止，按年息 5％計算之利息，暨願供擔保請准宣告假執
    行。被上訴人則求為判決駁回上訴，如受不利益之判決，願
    供擔保請准免為假執行。原審為上訴人敗訴之判決後，上訴
    人僅就 850萬元本息部分提起上訴，故僅就該部分論述如下
    ：
五、經查：
  (一)上訴人主張：兩造於88年間簽訂系爭契約，被上訴人澄英公
    司將現有廠房設備、存貨及所有債權、債務，由上訴人概括
    承受，澄英公司股東即被上訴人乙○○、戊○○、丙○○、
    丁○○○亦將所有出資額概括讓與上訴人。惟澄英公司另一
    位股東詹登盛未同意及簽署系爭契約，致董事即被上訴人乙
    ○○出資額概括由上訴人承受部分，未得全體股東同意，違
    反公司法第11 1條第3項規定而無效，依民法第111條前段規
    定，系爭契約全部無效；被上訴人戊○○之母丁○○○曾提
    供房屋設定抵押權予銀行，以擔保被上訴人澄英公司向該銀
    行貸款之債務 815萬元，上訴人給付被上訴人澄英公司之款
    項，其中有 850萬元被用以清償澄英公司上開銀行貸款債務
    本息及費用；被上訴人澄英公司已返還上訴人 640萬元，並
    於94年5月19日與上訴人協議分期給付6,717,036元，被上訴
    人乙○○嗣於同年月23日依約簽發17張支票（16張面額40萬
    元、1張面額317,036元）予上訴人以為清償等情，為兩造所
    不爭，並有概括承受契約書、上訴人之傳真函、協議書可稽
    （見原審卷第11、68、69頁、本院卷第24頁），堪信為真。
  (二)上訴人於原審主張：上訴人簽訂系爭契約後，已給付被上訴
    人澄英公司如原審判決附表（見本院卷第44頁）所示共26,3
    74,100元等語（見原審卷第74頁），惟為被上訴人所否認，
    並抗辯：被上訴人澄英公司固收到附表編號 1至18、21所示
    ，上訴人直接交付之現金或匯款，惟附表編號19、20、22、
    23、24所示，上訴人匯入訴外人王愛瑩帳戶之款項，上訴人
    只將其中相當於 1,942,396元之人民幣帶到被上訴人澄英公
    司大陸廠，故被上訴人澄英公司實際上僅收到21,617,036元
    等語（見原審卷第75、76、89頁）。原審判決認定被上訴人
    澄英公司實際上僅收到21,617,036元（見原審判決事實及理
    由欄，四(一)，本院卷第 4頁），上訴人對於原審之認定並不
    爭執。被上訴人澄英公司於本院則翻異前詞，抗辯：上訴人
    給付之全部款項為11,317,036元（見本院卷第49頁），惟其
    未撤銷自認，亦未證明自認與事實不符，自不足取。
  (三)被上訴人於本院初以：上訴人將款項匯入被上訴人澄英公司
    帳戶，被上訴人澄英公司再將 850萬元拿去清償銀行貸款等
    語（見本院卷第24、25頁），嗣改稱：該 850萬元係上訴人
    直接向銀行清償，未匯入被上訴人澄英公司帳戶云云（見本
    院卷第64、65、70、79頁）。惟不論「上訴人將款項匯入被
    上訴人澄英公司帳戶，被上訴人澄英公司再將 850萬元拿去
    清償銀行貸款」；或「上訴人依約直接向銀行清償被上訴人
    澄英公司之 850萬元債務」，被上訴人澄英公司均因概括承
    受契約受領 850萬元，則無不同。
六、按「無法律上之原因而受利益，致他人受損害者，應返還其
    利益。雖有法律上之原因，而其後已不存在者，亦同」，民
    法第179條定有明文。經查：
  (一)系爭概括承受契約，因澄英公司股東詹登盛未同意簽署，被
    上訴人乙○○（董事）出資額概括由上訴人承受部分，未得
    全體股東同意，致系爭契約全部無效，已如前述，被上訴人
    澄英公司受領21,617,036元，即負返還不當得利之義務。
  (二)兩造於94年 5月19日簽訂協議，其立約人乙方雖為被上訴人
    乙○○，惟觀諸系爭協議及其附件一（見原審卷第88、89頁
    ）均使用印有澄英公司名稱之信紙，系爭協議第 1條復載明
    ：乙方同意付予甲方（即上訴人） 6,717,036元，以解決雙
    方針對"概括承受"（澄英公司）大陸工廠所衍生之爭議金額
    （如附件一）等語，另附件一之計算書草稿又有「發行股本
    21,617,036元〔此金額係依據（上訴人所經營之）信銘公司
    提供<台北>之匯款單入帳（即澄英公司帳戶）〕」等文字，
    顯見雙方係為解決上訴人給付被上訴人澄英公司前開款項21
     ,617,036 元而成立和解。系爭款項實際受領者為被上訴人
    澄英公司，而非被上訴人乙○○；被上訴人乙○○為被上訴
    人澄英公司之法定代理人，故被上訴人乙○○抗辯：伊係代
    表被上訴人澄英公司與上訴人簽訂系爭協議一節，堪予採信
    。
  (三)被上訴人澄英公司與上訴人簽訂系爭協議附件一之計算書，
    除表示上訴人給付澄英公司21,617,036元外，尚扣除 850萬
    元，及上訴人已取回之 640萬元，而得出被上訴人澄英公司
    尚應返還上訴人6,717,036元之結論。故由協議及附件一（
    見原審卷第88、89頁）內容觀之，上訴人與被上訴人澄英公
    司係就投資款21,617,036元為和解，經會算後被上訴人澄英
    公司僅應返還上訴人 6,717,036元。上訴人與被上訴人澄英
    公司於94年5月19日協議分期給付6,717,036元，被上訴人乙
    ○○（即被上訴人澄英公司之法定代理人）並於同年月23日
    依約簽發17張支票（16張面額40萬元、1張面額317,036元）
    予上訴人以為清償，該支票業已兌現，上訴人於收受被上訴
    人乙○○所簽發之17張支票時，亦簽署字據表示「經雙方協
    調商議後完全同意下列處理方式解決兩造之間債權債務（NT
    D6,7 17,036.00）問題‧‧‧爾後甲乙雙方已無債權債務糾
    紛不得再生擾囔，特立此據為憑」等語，為兩造所不爭，並
    有字據影本可證（見原審卷第69頁）。被上訴人澄英公司既
    已清償 6,717,036元而履行和解內容，自無不當得利可言。
七、上訴人又主張：上訴人與被上訴人澄英公司間成立民法第26
     8條之第三人負擔契約云云。按「契約當事人之一方，約定
    由第三人對於他方為給付者，於第三人不為給付時，應負損
    害賠償責任」，民法第 268條固定有明文，惟該條之第三人
    負擔契約係指債務人擔保第三人對於他方為給付，如第三人
    不為給付，債務人即負擔保責任，由其賠償債權人所受之損
    害，始足當之。查：澄英公司與上訴人於系爭協議第 2條約
    定，澄英公司「同意協助上訴人對於戊○○先生的金額 850
    萬元（提供戊○○先生的戶籍資料）」等語，並未擔保第三
    人戊○○對上訴人為給付，故不成立第三人負擔契約，上訴
    人依民法第268條規定，請求被上訴人澄英公司給付850萬元
    及其利息，即屬無據。
八、上訴人簽訂系爭契約後，全部款項均給付被上訴人澄英公司
    ，而非被上訴人乙○○、戊○○、丙○○、丁○○○等人（
    下稱被上訴人乙○○等人）等情，為上訴人所自承（見原審
    卷第75頁、本院卷第 9頁），被上訴人澄英公司為法人，有
    獨立人格，與被上訴人乙○○等人人格個別；系爭契約第 3
    條僅約定：受讓價金包括清償乙○○岳父房屋銀行貸款 440
    萬元、丁○○○房屋銀行貸款 815萬元等語，並未約定由被
    上訴人澄英公司代被上訴人乙○○等人受領全部款項（見原
    審卷第11頁），該全部款項既匯予被上訴人澄英公司，被上
    訴人乙○○等人自未得利，故被上訴人乙○○等人不負返還
    不當得利責任（民法第 179條參照）。又按數人負同一債務
    ，明示對於債權人各負全部給付之責任者，為連帶債務；無
    前項之明示時，連帶債務之成立，以法律有規定者為限，民
    法第 272條第1項、第2項分別定有明文。兩造簽訂系爭契約
    時，被上訴人乙○○等人並無明示同意對不當得利之返還或
    民法第268條之損害賠償負連帶債務，而民法第179條返還不
    當得利之義務，亦非連帶債務。該 850萬元係可分之種類之
    債，亦與被上訴人乙○○等人無關，上訴人主張：系爭不當
    得利屬不可分之債，依民法第 292條規定，被上訴人乙○○
    等人應連帶返還不當得利云云，即屬無據。又本件並不成立
    民法第 268條之第三人負擔契約，已如前述，被上訴人乙○
    ○等人亦非系爭協議之當事人，自不負民法第 268條之損害
    賠償責任。
九、上訴人依民法第 179條之法律關係，請求被上訴人連帶給付
    850萬元，及自起訴狀繕本送達翌日即94年9月28日起至清償
    日止，按週年利率5%計算之利息，為無理由，不應准許。其
    假執行之聲請亦失所附麗，應併予駁回。原審為上訴人敗訴
    之判決，及駁回其假執行之聲請，並無不合。上訴意旨指摘
    原判決不當，求予廢棄改判，為無理由，應予駁回。上訴人
    追加依民法第 268條法律關係請求部分，亦無理由，其請求
    及假執行之聲請，應併予駁回。
十、本件事證已臻明確，兩造其餘攻擊、防禦方法及未經援用之
    證據，經本院審酌後認對判決結果不生影響，爰不一一論列
    ，附此敘明。
十一、據上論結，本件上訴及追加之訴為無理由，依民事訴訟法第
    449條第1項、第78條，判決如主文。
中    華    民    國    95    年    7    月    4      日
                      民事第十一庭審判長法  官  鄭雅萍
                                        法  官  薛中興
                                        法  官  林恩山
正本係照原本作成。
如不服本判決，應於收受送達後20日內向本院提出上訴書狀，其
未表明上訴理由者，應於提出上訴後20日內向本院補提理由書狀
（均須按他造當事人之人數附繕本）上訴時應提出委任律師或具
有律師資格之人之委任狀；委任有律師資格者，另應附具律師資
格證書及釋明委任人與受任人有民事訴訟法第 466條之1第1項但
書或第2項（詳附註）所定關係之釋明文書影本。
中    華    民    國    95    年    7     月    5     日
                                        書記官  周淑靜
附註：
民事訴訟法第466之1（第1項、第2項）：
對於第二審判決上訴，上訴人應委任律師為訴訟代理人。但上訴
人或其他法定代理人具有律師資格者，不在此限。
上訴人之配偶、三親等內之血親、二親等內之姻親，或上訴人為
法人、中央或地方機關時，其所屬專任人員具有律師資格並經法
院認為適當者，亦得為第三審訴訟代理人。


司法院資訊處製作；財團法人民間司法改革基金會備份。
